【裁判字號】    91,訴,1303
【裁判日期】    920122
【裁判案由】    常業重利等
【裁判全文】
臺灣臺北地方法院刑事判決                        九十一年度訴字第一三三號
    公  訴  人  臺灣臺北地方法院檢察署檢察官
    被      告  丁○○  男  三.
                戊○○  男  二.
                甲○○  男  二.
                乙○○  男  二.
                子○○  男  三.
                辛○○  男  二.
右列被告因常業重利等案件，經檢察官提起公訴（八十八年度偵字第二五八二三號、
第二五八二四號、九十年度偵字第四二一三號），本院判決如左：
    主  文
丁○○、戊○○、乙○○共同以乘他人急迫，貸以金錢，而取得與原本顯不相當之重
利為常業，各處有期徒刑壹年，均緩刑肆年。扣案之葉明倫所有之自小客車讓渡書壹
紙沒收。
子○○共同以乘他人急迫，貸以金錢，而取得與原本顯不相當之重利為常業，處有期
徒刑陸月，如易科罰金以參佰元折算壹日，緩刑參年。扣案之葉明倫所有之自小客車
讓渡書壹紙沒收。
甲○○共同以乘他人急迫，貸以金錢，而取得與原本顯不相當之重利為常業，處有期
徒刑陸月，如易科罰金以參佰元折算壹日，扣案之葉明倫所有之自小客車讓渡書壹紙
沒收；又共同以乘他人急迫，貸以金錢，而取得與原本顯不相當之重利為常業，處有
期徒刑肆月，如易科罰金以參佰元折算壹日。應執行有期徒刑捌月，如易科罰金以參
佰元折算壹日，緩刑參年，扣案之葉明倫所有之自小客車讓渡書壹紙沒收。
辛○○共同以乘他人急迫，貸以金錢，而取得與原本顯不相當之重利為常業，處有期
徒刑陸月，扣案之葉明倫所有之自小客車讓渡書壹紙沒收；又共同以乘他人急迫，貸
以金錢，而取得與原本顯不相當之重利為常業，處有期徒刑捌月。應執行有期徒刑壹
年，緩刑肆年，扣案之葉明倫所有之自小客車讓渡書壹紙沒收。
    事  實
一、丁○○自民國八十七年四月間某日起，以臺北市大安區○○○路○段二二三巷二
    十二號「仙跡岩泡沫紅茶店」為聯絡處所，在報紙分類廣告欄中刊登（０二）0
    0000000號電話作為聯絡工具以招攬客戶，經營金錢貸款，即俗稱地下錢
    莊之業務，引誘不特定急迫需款或無經驗之人借款，並僱用與其具有共同犯意聯
    絡之戊○○、甲○○、乙○○、子○○、黃鐘平（另併案由本院另行審理）及辛○○等六人負責收取利息及催討債務，遇有人借款時，每借款新臺幣（下同）一
    萬元，則每十日收取折合月息為六十分至二百分之重利，並於借款時要求借款人
    提出國民身分證正本、住處之水電費繳費收據以供查驗，且需由借款人開立其個
    人名義或公司名義之借款金額加計利息之支票質押作為擔保後，再將扣除第一期
    十日與原本顯不相當之重利後之餘額款項交予借款之人，而以此方式提供資金予
    社會上急需用款之不特定人，而先後於如附表一各編號所示之時地，趁葉名倫、
    施美蘭宗等人需款孔急，依報載之電話號碼與其等連繫借款之際，在上址以如附
    表一各編號所示之計息方式，先扣除利息，分別貸以如附表一各編號所示之金額
    ，並均恃以為生，以之為常業。嗣因借款人葉名倫無力償還先前於八十八年二月
    中旬向丁○○借貸之款項二十萬元及利息，丁○○、戊○○、乙○○及黃鐘平遂
    基於共同犯意之聯絡，於八十八年四月二十八日下午四時四十分許，在臺北市○○區○○路之電信局附近，以商談解決債務糾紛為由要求葉名倫進入丁○○等人
    所駕駛之車號ＤＩ—一一一六號之自小客車內，其間以脅迫之手段，使葉名倫簽
    立金額四十萬元之本票一張及其所有車號ＤＢ—五五六七號之自小客車讓渡書，
    交由丁○○質押擔保並將該車開走，使葉名倫行無義務之事，且妨害其行使權利
    。另借款人施美蘭亦因無力償還於八十八年九月十六日向丁○○借貸之款項三十
    萬元及利息，遂由丁○○率領與其有共同犯意聯絡之戊○○、乙○○、辛○○及
    甲○○等人至施美蘭設於臺北市○○區○○路四段一八三號七樓之「薪盛實業有
    限公司」，砸毀該公司之玻璃及辦公室等設備（此部分未具告訴），藉以示警施
    美蘭應出面償還欠款。嗣經警循線查獲，並從丁○○身上當場起出施美蘭所交付
    之以其夫劉諺霖為發票人之誠泰銀行支票二紙及葉名倫所有之自小客車讓渡書一
    紙，始知上情。
二、另辛○○於民國八十九年七月起迄於同年十一月二十八日止，與甲○○共同基於
    常業重利之犯意，在「財訊快報」上刊登（０二）00000000號之電話作
    為聯絡工具，以招攬客戶共同經營地下錢莊，引誘不特定急迫需款或無經驗之股
    市投資人借款，遇有人借款時，每借款一萬元即收取日息六十元至一百二十元不
    等之與原本顯不相當之重利，並要求借款人以銀行存摺、印鑑、提款卡及所借款
    項加計利息之支票或本票作為抵押擔保後，始將借款人所借之款項交予借款人，
    而以此方式在臺北市信義區、大安區、中山區、臺北縣新店市等地將款項貸與急
    需用款之不特定人，而先後於如附表二各編號所示之時地，趁癸○○、庚○○、
    壬○○、丙○○、己○○等人需款孔急，依報載之電話號碼與其等連繫借款之際
    ，在上址以如附表二各編號所示之計息方式，先扣除利息，分別貸以如附表二各
    編號所示之金額，並均恃以為生，以之為常業。嗣經警於八十九年十一月二十八
    日下午三時五十分許循線查獲本案，並扣得借款人所提供之支票三張、提款卡三
    張、銀行存摺一本、印鑑一枚、辛○○、甲○○所有之銀行存摺四本、印鑑四枚
    及癸○○所交付之利息一萬元。
三、案經台北市政府警察局大安分局、信義分局報請臺灣台北地方法院檢察署檢察官
    偵查起訴。
   理  由
一、經查：
（一）訊據被告丁○○、戊○○、甲○○、乙○○、子○○及辛○○對於犯罪事實一
      部分於警訊、偵查及本院調查時坦承不諱，核與被害人葉名倫、施美蘭於警訊
      中之指述及證人涂照彬、林宣皓於警訊及偵查中之證言相符，復有被害人葉名
      倫所有之自小客車讓渡書一份、被害人施美蘭之夫劉諺霖之支票暨退票理由單
      影本各二份、照片二十張、報紙分類廣告一份附卷可證，此部分被告等人事證
      明確，犯行堪以認定，應予依法論科。
（二）訊據被告甲○○及辛○○對於犯罪事實二部分於警訊、偵查及本院調查時坦承
      不諱，核與被害人陳琇英、壬○○、丙○○、己○○於警訊、被害人庚○○於
      警訊及偵查相符，復有贓物認領保管單四份、支票三張附卷可證，此部分被告
      辛○○及甲○○事證明確，犯行堪以認定，應予依法論科。
二、核被告丁○○、戊○○、甲○○、乙○○、子○○及辛○○就犯罪事實一部分經
    營地下錢莊之行為，均係犯刑法第三百四十五條之常業重利罪，被告丁○○、戊○○及乙○○三人就脅迫被害人葉明倫簽立本票及自小客車讓渡書之行為，係犯
    刑法第三百零四條第一項強制罪。被告丁○○、戊○○、甲○○、乙○○、子○○、辛○○及黃鐘平就上開常業重利部分有犯意聯絡及行為分擔，為共同正犯。
    被告丁○○、戊○○、乙○○及黃鐘平就前開強制罪有犯意聯絡及行為分擔，為
    共同正犯。丁○○、戊○○、乙○○所犯上開二罪有方法、目的之牽連關係，應
    依刑法第五十五條從一重之常業重利罪處斷。被告甲○○及辛○○就犯罪事實二
    部分，均係犯刑法第三百四十五條之常業重利罪，被告甲○○及辛○○二人有犯
    意聯絡及行為分擔，為共同正犯，又被告甲○○及辛○○二人所犯上開二次常業
    重利罪，並無時間、空間之緊接，手段亦相迥異，顯係基於個別犯意為之，應分
    論併處。查被告犯罪後，刑法第四十一條業於九十年一月四日修正，同年月十日
    經總統公布施行，該條第一項規定：「犯最重本刑為五年以下有期徒刑以下之罪
    ，而受六個月以下有期徒刑或拘役之宣告，因身體、教育、職業、家庭之關係或
    其他正當事由，執行顯有困難者，得以一元以上三元以下折算一日，易科罰金。
    但確因不執行所宣告之刑，難收矯正之效，或難以維持法秩序者，不在此限。」
    比較新舊法之結果，裁判前之舊法並無更有利於被告，依刑法第二條第一項前段
    規定，應適用裁判時之新法。蒞庭檢察官於本院訊問時，依被告之表示向本院分
    別求刑並請求均為緩刑之宣告如主文所示，核與被告等人向本院表示願受科刑之
    範圍及願意接受緩刑之宣告相符，有本院九十一年十二月二十三日訊問筆錄及九
    十二年一月八日審理筆錄附卷可按。是依被告等人之素行、生活狀況及其犯罪後
    坦承犯行，表示悔悟等一切情狀，且被告等人均未曾受有期徒刑以上刑之宣告，
    此有台灣高等法院檢察署刑案紀錄簡覆表附卷可憑，其經此刑之宣告後，當知警
    惕，信無再犯之虞，本院因認被告等人及蒞庭檢察官之求刑及均請求被告等人為
    緩刑之宣告為適當，爰於求刑之範圍內分別量刑如主文，並對於被告子○○、甲○○部分均諭知易科罰金之折算標準，及對於被告辛○○及甲○○並分別定其執
    行刑，及對於被告甲○○部分諭知易科罰金之折算標準，併認被告丁○○、戊○○、甲○○、乙○○、子○○及辛○○等人宣告之刑以暫不執行為適當，均分別
    宣告如主文之緩刑，以啟自新。又扣案之葉名倫所有之自小客車讓渡書一紙為共
    犯丁○○所有，且供犯罪事實一所用之物，依刑法第三十八第一項第二款宣告沒
    收。另劉諺霖為發票人之誠泰銀行支票二紙則非被告等人所有；而扣案之借款支
    票三張、提款卡三張、銀行存摺一本、印鑑一枚、陳秀瑛交付之利息一萬元非被
    告辛○○及甲○○所有，而辛○○、甲○○所有之銀行存摺四本、印鑑四枚並非
    供犯罪所用之物，故均不另為沒收之諭知。
據上論斷，應依刑事訴訟法第二百九十九條第一項前段，刑法第二條第一項前段、第
二十八條、第三百零四條第一項、第三百四十五條、第五十五條、第五十一條第五款
、第四十一條第一項前段、第七十四條第一款、第三十八條第一項第二款，罰金罰鍰
提高標準條例第一條前段、第二條，判決如主文。
本案經檢察官孫治遠到庭執行職務
中    華    民    國      九十二    年      一     月      二十二      日
                                      臺灣臺北地方法院刑事第三庭
                                          法  官  陳  德  民
右正本證明與原本無異。
如不服本判決，應於判決送達後十日內向本院提出上訴狀(應抄附繕本)。告訴人
或被害人如對於本判決不服者，應具備理由請求檢察官上訴，其上訴期間之計算
係以檢察官收受判決正本之日期為準。
                                          書記官  葉  志  昭
中    華    民    國      九十二    年      一     月      二十二      日
刑法第三百四十五條
以犯前條之罪為常業者，處五年以下有期徒刑，得併科三千元以下罰金。
附表一：
┌──┬────┬─────┬───────┬─────┬───────┐
│編號│借款人  │借貸時地  │借貸金額      │計息方式  │備註          │
│    ││          │              │          │              │
├──┼────┼─────┼───────┼─────┼───────┤
│ 一 │葉名倫  │八十八年二│二十萬元（預扣│每十天為一│於同年二月底交│
│    │        │月中旬，台│利息四萬，實付│期、利息四│付四萬元利息及│
│    │        │北市忠孝東│十六萬元）    │萬元，月息│四萬元本金    │
│    │        │路四段二二│              │六十分    │              │
│    │        │三巷口    │              │分        │              │
│    │        │          │              │          │              │
├──┼────┼─────┼───────┼─────┼───────┤
│ 二 │施美蘭  │八十八年九│三十萬元（預扣│每十天為一│後陸續借貸二次│
│    │        │月十六日，│利息十二萬，實│期、利息十│（時間不詳）借│
│    │        │台北市忠孝│付十八萬元）  │二萬元，月│貸本金七十餘萬│
│    │        │東路四段二│              │息一百二十│元，利息繳付約│
│    │        │二三巷口「│              │分    │一百萬元      │
│    │        │仙跡岩泡沫│              │          │              │
│    │        │紅茶店茶店│              │          │              │
│    │        │」        │              │          │              │
└──┴────┴─────┴───────┴─────┴───────┘
附表二
┌──┬────┬─────┬───────┬─────┬───────┐
│編號│借款人  │借貸時地  │借貸金額      │計息方式  │備註          │
│    │        │          │              │          │              │
├──┼────┼─────┼───────┼─────┼───────┤
│ 一 │陳秀瑛  │八十九年十│八十四萬元    │每二天為一│本金及利息陸續│
│    │        │月二十一日│              │期、利息四│繳付一百多萬元│
│    │        │，台北市世│              │七千元，月│              │
│    │    │貿及新光三│              │息八十三分│              │
│    │        │越百貨前  │              │          │              │
├──┼────┼─────┼───────┼─────┼───────┤
│ 二 │庚○○  │八十九年七│十九萬元      │每一天為一│本金十九萬元、│
│    │        │、八月間，│              │期、利息每│利息五千七百元│
│    │        │台北市忠孝│              │一萬元為一│已繳付        │
│    │        │東路三段世│              │百元      │              │
│    │        │華銀行前  │              │          │              │
├──┼────┼─────┼───────┼─────┼───────┤
│ 三 │庚○○  │八十九年七│四十八萬元    │每一天為一│有繳利息，金額│
│    │        │、八月間，│              │期、利息每│不詳          │
│    │        │台北市忠孝│              │一萬元為一│              │
│    │        │東路三段世│              │百二十元  │              │
│    │        │華銀行前  │              │        │              │
├──┼────┼─────┼───────┼─────┼───────┤
│ 四 │庚○○  │八十九年九│九十七萬元    │每一天為一│有繳利息，金額│
│    │        │月間，在台│              │期、利息每│不詳          │
│    │        │北市忠孝東│              │一萬元為一│              │
│    │        │路三段世華│              │百二十元  │              │
│    │        │銀行前    │              │          │              │
├──┼────┼─────┼───────┼─────┼───────┤
│ 五 │壬○○  │八十九年十│陸續借一、二百│每一天為一│有繳付本金及利│
│    │        │月間起，台│萬元，        │期、利息每│息，尚欠本金八│
│    │        │北市信義區│              │一萬元為八│十萬元        │
│    │        │華納影城、│              │十元至一百│              │
│    │        │台北縣新店│              │二十元    │              │
│    │        │市        │              │          │              │
├──┼────┼─────┼───────┼─────┼───────┤
│ 六 │丙○○  │八十九年九│陸續借一百萬元│每一天為一│有繳付本金及利│
│    │        │月間起，台│元            │期、利息每│息，尚欠本金七│
│    │        │北市世華銀│              │一萬元為八│十萬元        │
│    │        │行台北分行│              │十元至一百│              │
│    │        │          │              │二十元    │              │
│    │        │          │              │          │              │
├──┼────┼─────┼───────┼─────┼───────┤
│ 七 │己○○  │八十九年間│陸續借七百萬元│每一天為一│有繳付本金及利│
│    │        │起，台北市│              │期、利息每│息，尚欠本金四│
│    │        │中山北路、│              │一萬元為一│百三十五萬元  │
│    │        │德惠街之世│              │一百二十元│              │
│    │        │華銀行    │              │          │              │
│    │        │          ││          │              │
└──┴────┴─────┴───────┴─────┴───────┘


司法院資訊處製作；財團法人民間司法改革基金會備份。
